最高法院刑事判決　　　　　　一○○年度台上字第二四九四號
上　訴　人　甲男
選任辯護人　王傳賢律師
上列上訴人因妨害性自主案件，不服台灣高等法院台中分院中華
民國九十八年十二月二十二日第二審判決（九十七年度上訴字第
二一一五號，起訴案號：台灣彰化地方法院檢察署九十六年度偵
字第六○七九號），提起上訴，本院判決如下：
    主  文
原判決撤銷，發回台灣高等法院台中分院。
    理  由
本件原判決認定上訴人即被告甲男（姓名年籍詳卷）有其事實欄
所載犯行，因而維持第一審論上訴人以成年人故意對兒童犯對於
女子利用其年幼不知抗拒而為性交罪，處有期徒刑五年之判決，
而駁回上訴人在第二審之上訴；固非無見。
惟查：(一)、原判決引述被害人Ａ女（代號00000000，真實姓名年
籍資料詳卷）於警詢、另案（第一審家護案件）在第一審法院訊
問時之指訴，認上訴人有上開性交得逞一次犯行。然Ａ女於第一
次警詢及另案在第一審訊問時均未詢及遭性侵之次數及場所；於
第二次警詢時則指稱：（爺爺在做什麼事的時候用妳的屁股痛痛
？）溜滑梯的時候，還有在爺爺家裡玩玩具的時候。（在爺爺家
裡的什麼地方玩玩具？）是在爺爺家樓下爺爺的房間等語（見警
卷第十二頁）。倘若無訛，依被害人於第二次警詢指述，其遭上
訴人乘機性交之次數，似非僅一次。而起訴事實及第一審認定之
犯罪事實亦係「得逞至少一次」（見起訴書第一頁、一審判決書
第一頁）。原判決未說明取捨及認定之理由，逕認上訴人乘機對
Ａ女性交得逞一次，尚嫌理由不備。(二)、犯罪事實應憑有證據能
力之證據認定之，證人以聞自原始證人在審判外之陳述作為內容
而在審判中以言詞或書面陳述，純屬傳聞之證言或書面，其既未
親自聞見或經歷其所陳述之事實，法院縱令於審判中對其訊問，
或由被告對其詰問，亦無從擔保其陳述內容之真實性，且因原始
證人未親自到庭依人證之規定作證並接受詰問，以確認該傳聞陳
述之真偽，殊有違直接審理原則。從而證人在審判中之傳聞證言
或傳聞書面，除有例外情形（即原始證人已死亡、因故長期喪失
記憶能力、滯留國外或所在不明等因素，致客觀上不能到庭陳述
並接受詰問，而到庭之「傳聞證人」已依人證程序具結陳述並接
受詰問，且該「傳聞證言」或「傳聞書面」具備特別可信性及必
要性之嚴格條件，或經當事人同意，法院復認具備適當性之要件
時，法律就此雖未規定，惟基於真實之發現，以維護司法正義，
本諸刑事訴訟法第一百五十九條之三、第一百五十九條之五立法
時所憑藉之相同法理，例外得作為證據）外，原則上應不具證據
能力，不得以之作為認定犯罪事實之依據。原判決理由引用Ｃ女
（即Ａ女之外曾祖母）所證「Ａ女放好書包，又站到伊身邊，用
右手食指比畫並對伊說『阿祖，爺爺對我這樣，屁股流血』」、
「隔天（民國）96年6月5日Ａ女從幼稚園放學回家看到伊，又說
『我在爸爸的房間，爺爺去房間打我』，伊問說『那你奶奶呢』
，Ａ女回答說『奶奶打手機罵爺爺』」（見原判決第八頁末起第
四至第三行、第九頁第六至九行）；及引用Ｂ女所證述「本件是
Ｃ女在96年6月4日發現Ａ女從幼稚園放學回家，自己在樓梯口就
說: 『阿祖，我屁股好痛』，當天晚上Ｃ女打電話告訴伊，當天
伊回到家就問Ａ女『爺爺有對妳怎樣嗎? 』Ａ女答說『爺爺用他
的手指頭用我的屁屁，有流血』。再問Ａ女『那奶奶知道嗎? 』
Ａ女回答; 『我有告訴奶奶，奶奶有用手機打電話罵爺爺』。伊
再問Ａ女『都是用手指頭? 』Ａ女答說『爺爺還有用玩具』。又
問『是什麼玩具？』Ａ女就說『是熊熊』」等語（見原判決第十
頁第十至十八行）。該Ｂ女、Ｃ女就上訴人向Ａ女性侵害經過，
並未親自聞見或經歷，完全係聞自Ａ女在審判外之陳述，故Ｂ女
、Ｃ女上開有關「上訴人用他的手指頭用Ａ女的屁屁，有流血」
之陳述，允係傳聞證言，不具證據能力，不得以之作為認定犯罪
事實之依據。然原判決逕以Ｂ女、Ｃ女之上開傳聞證言，採為認
定Ａ女警詢指訴與事實相符之論據，難謂無違採證法則。(三)、科
刑判決所認定之事實，必須與其所採用之證據內容相適合，否則
即屬證據上之理由矛盾，其判決為當然違背法令。原判決依憑財
團法人○○基督教醫院（下稱○○基督教醫院）診斷證明書註記
Ａ女為「在處女膜12點鐘及4點鐘方向有撕裂傷，在左側陰道壁
有小破皮在滲血」，及Ａ女所證「爺爺對我這樣，屁股流血」、
「我屁股好痛」、「爺爺用他的手指頭用我的屁屁，有流血」，
認定上訴人利用Ａ女年僅三歲半，心智尚未成熟，對性器官、性
自主及性器官接觸等事物均懵懂不知，而不知抗拒之機會，在其
住處房間內，以其手指及玩具熊插入Ａ女陰道內之方式，對Ａ女
為性交行為得逞一次等情。但據證人即為Ａ女進行診斷之○○基
督教醫院醫師陳○○於第一審法院另案（即九十六年度家護抗字
第四一號民事通常保護令案件）審理時到庭結證稱：「這個診斷
書是我開立。…當天我幫他檢查時她還有滲血，傷口是小破皮，
應該是當天或是前一天造成的，診斷證明書所載『處女膜撕裂傷
』該處並沒有出血，撕裂傷是小凹陷，沒有辦法判斷造成的時間
點等語（見上揭一審家護抗字第四一號卷第三四至三八頁）。倘
若屬實，則Ａ女於九十六年六月三日已離開上訴人住處而返回其
母娘家（即Ｃ女住處），距其就診時日已達七日，上訴人如何於
九十六年六月十一日Ａ女就診之前一日對Ａ女性侵致其「屁股流
血」、「左側陰道壁有小破皮在滲血」？是原判決上開事實之認
定，顯與陳○○醫師上開證述不符，難謂無證據上理由矛盾之違
誤。究竟Ａ女「屁股流血」、「左側陰道壁有小破皮在滲血」如
何造成？何時造成？此與上訴人犯罪情節輕重及犯罪時間之認定
有關，自有詳加究明釐清之必要。原審就此未詳加調查釐清，遽
為上開認定，尚嫌調查未盡。(四)、審理事實之法院，對於案內與
待證事實有重要關係，而屬依法應予調查之證據，茍未依法調查
或雖已調查而未調查明白，即與證據未經調查無異，如率行判決
，其判決當然為違背法令。又刑法第二百二十一條第一項強制性
交罪與第二百二十五條第一項之乘機性交罪，其主要區別在於犯
人是否施用強制力及被害人不能抗拒之原因如何造成，為其判別
之標準。如被害人不能抗拒之原因，為犯人所故意造成者，應成
立強制性交罪。倘被害人不能抗拒之原因，非出於犯人所為，且
無共犯關係之情形，僅於被害人心神喪失或其他相類之情形不能
抗拒時，犯人乘此時機以行性交者，則應依乘機性交論處。原判
決說明依Ａ女之指證及其他相關卷內資料等證據，認定上訴人係
乘Ａ女年僅三歲半，心智尚未成熟，對性器官、性自主及性器官
接觸等事物均懵懂不知，而不知抗拒之機會，以其手指及玩具熊
插入Ａ女陰道內之方式，對Ａ女為性交行為得逞等情。然判決理
由所引Ａ女於第一次警詢時卻指述稱：「（為什麼怕警車？）爺
爺說要把我捉起來」、「（爺爺在哪裡上班？）爺爺在警察局那
邊上班，爺爺是警察」、「（爺爺為什麼要把妳捉起來呢？）〈
0000-0000 逃避不回答問題〉」、「（爺爺有沒有打妳？為什麼
爺爺打妳？）〈0000-0000 逃避不回答問題〉」等語（見原判決
第七頁第四至八行，警詢卷第八至九頁）。果若非虛，則上訴人
是否以上開恐嚇事由施用強制力使Ａ女不能抗拒，致為上訴人性
侵得逞？此攸關不同法條適用之基礎事實，原判決未予究明，亦
有違誤。以上或為上訴意旨所指摘，或為本院得依職權調查之事
項，應認有撤銷原判決發回更審之原因。
據上論結，應依刑事訴訟法第三百九十七條、第四百零一條，判
決如主文。
中    華    民    國  一○○  年    五    月   十二   日
                      最高法院刑事第六庭
                          審判長法官  洪  文  章  
                                法官  王  居  財  
                                法官  郭  毓  洲  
                                法官  沈  揚  仁  
                                法官  蔡  國  在  
本件正本證明與原本無異
                                      書  記  官  
中    華    民    國  一○○  年    五    月   十三   日
                                                       s